臺灣高等法院高雄分院民事判決
110年度上字第154號
上  訴  人    鄭志敏
兼訴訟代理人  李重德
被上訴人      鄭榮發
              郭松茂
              羅主民
兼  共  同
訴訟代理人    藍森財
上列當事人間請求確認抵押債權不存在等事件，上訴人對於民國
110年4月23日臺灣屏東地方法院110年度訴字第30號第一審判決
提起上訴，並為訴之追加，本院於111年4月6日言詞辯論終結，
判決如下：
    主  文
原判決關於駁回上訴人後開第二項之訴部分，及訴訟費用之裁判
均廢棄。
確認被上訴人就附表編號②、③、④所示土地於民國八十五年六月
二十六日所設定，擔保債權總金額新臺幣陸佰萬元之抵押權（收
件字號屏登字第016037號）之擔保債權於超過新臺幣貳佰貳拾萬
元及自民國九十九年五月二十六日起至清償日止按年息百分之九
計算之利息部分不存在。
其餘上訴及追加之訴均駁回。
第一審、第二審（含追加部分）訴訟費用由被上訴人負擔十分之
六，餘由上訴人負擔。
    事實及理由
一、上訴人主張：上訴人李重德前以其所有如附表所示編號①、②
    、③、④土地（下稱編號①、②、③、④土地），為向訴外人鄭黃
    桃及被上訴人郭松茂、羅主民、藍森財（下稱鄭黃桃4人）
    借款新臺幣（下同）500萬元，而設定600萬元之抵押權（下
    稱系爭抵押權），於民國85年6月26日辦畢登記，嗣因系爭
    抵押權之擔保物減少為編號②、③、④土地，於94年8月18日辦
    畢變更登記（下稱系爭抵押權），李重德則將編號②、③土地
    應有部分各1/3出售予上訴人鄭志敏，於95年10月14日辦畢
    移轉登記。嗣鄭黃桃於96年3月18日死亡，被上訴人鄭榮發
    為其繼承人，被上訴人以原法院103年度司拍字第202號裁定
    （下稱系爭拍賣裁定）為執行名義，聲請拍賣編號②、③、④
    土地，經原法院以104年度司執字第21155號事件（下稱系爭
    執行事件）受理，然被上訴人於執行程序應提出債權證明文
    件，竟僅提出李重德與鄭黃桃4人於89年11月8日簽訂之協議
    書（下稱系爭協議書），惟系爭協議書所生債權係系爭抵押
    權設定後始成立，自非系爭抵押權所擔保之債權。系爭抵押
    權為普通抵押權，無擔保之債權存在，自無從成立，上訴人
    自得訴請確認系爭抵押權所擔保之債權不存在，並依民法第
    767條第1項中段規定，請求被上訴人塗銷系爭抵押權設定登
    記，另系爭拍賣裁定原屬違法，上訴人得依強制執行法第14
    條第2項規定，請求撤銷系爭執行事件之執行程序等語。並
    聲明：㈠確認被上訴人就編號②、③、④土地設定600萬元抵押
    權所擔保之債權不存在；㈡被上訴人應將編號②、③、④土地所
    設定600萬元之抵押權設定登記，予以塗銷（編號③塗銷部分
    係於本院追加）；㈢系爭執行事件之執行程序應予撤銷。
二、被上訴人則以：系爭協議書所示債權與系爭抵押權設定時所
    擔保之債權原屬同一，系爭抵押權所擔保之債權自始存在，
    且迄今仍有220萬元本金未獲清償。又上訴人前就系爭執行
    事件對被上訴人提起債務人異議之訴，經法院判決敗訴確定
    ，另就系爭執行事件於106年12月13日製作之分配表（下稱
    系爭分配表），對被上訴人提起分配表異議之訴，經法院判
    決系爭分配表表1次序11所載違約金於600,380元、次序12、
    13、14所載違約金各於300,190元部分，應予剔除確定，上
    訴人提起本件訴訟，有民事訴訟法第249條第1項第7款所定
    情事，於法不合等語，資為抗辯。
三、原審判決上訴人敗訴，上訴人提起上訴，其上訴及追加聲明
    ：㈠原判決廢棄；㈡確認被上訴人就編號②、③、④土地設定600
    萬元抵押權所擔保之債權不存在；㈢被上訴人應將編號②、③
    、④土地所設定600萬元抵押權塗銷；㈣系爭執行事件之執行
    程序應予撤銷。被上訴人答辯聲明：上訴及追加之訴均駁回
    。
四、兩造不爭執事項：
  ㈠編號①、②、③、④土地前為李重德所有，李重德以編號①、②、③
    土地為訴外人陳秀蓮設定最高限額420萬元之抵押權，擔保
    債權之清償日期約定為85年6月26日，於85年3 月28日辦畢
    登記。
  ㈡李重德於85年間向鄭黃桃4人借款，約定清償日期為85年7 月
    22日，以月利2.5%計息，並於85年6月27日簽發500萬元之本
    票予鄭黃桃4人以為擔保。李重德另以編號①、②、③、④土地
    為鄭黃桃等4人設定600萬元之抵押權（鄭黃桃之抵押權權利
    範圍為2/5 ，被上訴人之抵押權權利範圍各為1/5），於85
    年6月26日辦畢登記（即系爭抵押權），陳秀蓮之前項抵押
    權則於85年7月1日以清償為原因辦畢塗銷登記。
  ㈢李重德因未清償對鄭黃桃4人之上開債務，雙方於89年11月8
    日簽訂系爭協議書，約定由李重德將編號①之土地讓與鄭黃
    桃4人以抵償部分債務，經抵償後鄭黃桃4人對李重德之債權
    餘額本金部分為220萬元。
  ㈣鄭黃桃4人於編號①、②、③、④土地之抵押權，因擔保物減少為
    編號②、③、④土地，於94年8月18日塗銷編號①土地之抵押權
    。
  ㈤李重德將編號②、③土地應有部分各1/3 出售並移轉予鄭志敏
    ，於95年10月14日辦畢登記。鄭黃桃已於96年3月18日死亡
    ，鄭榮發為鄭黃桃之繼承人。
  ㈥被上訴人以系爭抵押權所擔保之債權未獲清償為由，聲請裁
    定准予拍賣編號②、③、④土地，經原法院以系爭拍賣裁定准
    許，並經原法院以104年度抗字第2號、本院以104年度非抗
    字第6號裁定駁回上訴人之抗告，已告確定。
  ㈦被上訴人以系爭拍賣裁定為執行名義，聲請原法院以系爭執
    行事件，對編號②、③、④土地為查封、拍賣。上訴人以系爭
    抵押權所擔保之債權已不存在為由，對被上訴人提起債務人
    異議之訴，經原法院以104年度訴字第449號判決駁回上訴人
    之訴，並經本院以105年度上字第43號判決、最高法院以106
    年度台上字第1311號裁定駁回上訴人之上訴確定（下稱A事
    件）。
  ㈧上訴人對系爭分配表中違約金債權之分配金額，為一部聲明
    異議，並提起分配表異議之訴，經原法院以107年度訴字第1
    37號判決、本院以108年度上字第24號判決、最高法院以109
     年度台上字第2128號判決、本院以109 年度上更一字第14
    號判決，認定：系爭分配表表1次序11所載違約金於600,380
    元、次序12、13、14所載違約金各於300,190元部分，應予
    剔除，已告確定（下稱B事件 ）。
五、本院之判斷：
  ㈠上訴人提起債務人異議之訴部分：
　　⒈按依強制執行法第14條第1、2 項規定提起異議之訴，如有
      多數得主張之異議原因事實，應一併主張之，其未一併主
      張者，不得再行提起異議之訴，強制執行法第14條第3項
      定有明文。異議之原因事實，係指債權人請求權消滅，妨
      礙或不成立等之原因事實，例如清償、抵銷、免除、撤銷
      權行使、緩期清償、權利濫用等。所謂一併主張，係指在
      同一訴訟程序事實審言詞辯論終結前，得自由追加主張其
      他個別之異議原因事實，如未一併主張，不得再提起異議
      之訴，因此債務人異議之訴敗訴確定後，除其他異議之原
      因事實，係發生在前訴訟事實審言詞辯論終結後，或於前
      訴訟有不可能期待提出之特別情事外，債務人不得以其他
      之異議原因事實，提起債務人異議之訴。
　　⒉上訴人前以其已撤銷系爭協議書，被上訴人除系爭協議書
      外，無其他債權證明，系爭執行事件之執行名義即系爭拍
      賣裁定、執行程序有瑕疵，且被上訴人自85年至89年就50
      0萬元債權所收取超過年息20%部分之利息屬不當得利，其
      已清償全數債務，另系爭抵押權擔保之債權已罹於時效，
      其得拒絕給付，系爭抵押權所擔保之債權已不存在，系爭
      抵押權應隨同消滅為由，依強制執行法第14條第2項提起
      債務人異議之訴，經原法院104年度訴字第449號、本院10
      5年度上字第43號判決駁回上訴人之訴，最高法院以106年
      度台上字第1311號裁定駁回上訴人之上訴確定（即A事件
      ）。上訴人雖以系爭協議書所載債權非系爭抵押權擔保之
      債權，被上訴人未提出其他債權憑證證明對上訴人有債權
      存在，系爭拍賣裁定屬違法裁定為由，再次提起本件債務
      人異議之訴，然觀諸上訴人本件所主張之債務人異議之訴
      事由，均係A事件事實審於105年12月21日言詞辯論終結前
      即已存在，且無不可期待上訴人於A事件中一併主張之特
      別情事，上訴人竟未於A事件一併主張，嗣A事件確定後，
      始於本件提起異議之訴，違反強制執行法第14條第3項規
      定，有民事訴訟法第249條第1項第6款情形，且無法補正
      ，其此部分之起訴，自不合法，應予駁回。
　㈡上訴人請求被上訴人塗銷編號②、③、④土地所設定600萬元之
    抵押權登記部分：
　　⒈按於本案經終局判決後將訴撤回者，不得復提起同一之訴
      ，民事訴訟法第263條第2項定有明文。而原告起訴違背上
      開規定者，法院應以裁定駁回之，此觀同法第249條第1項
      第7款規定自明。所謂同一事件，指同一當事人就同一訴
      訟標的法律關係，求為相同或正相反或可以包含代用之判
      決而言。
　  ⒉經查，上訴人於B事件第一審程序，除就系爭分配表提起分
      配表異議之訴外，尚請求撤銷系爭執行事件之執行程序及
      塗銷系爭執行事件尚未辦理權利移轉登記土地（即編號②
      、④土地）之85年6月設定之原抵押權（即系爭抵押權），
      並為如原判決附表二所示之先位聲明、第一備位聲明、第
      二備位聲明。又上訴人於B事件一審程序關於請求塗銷編
      號②、④土地之抵押權部分，係主張該抵押權無擔保之債權
      存在，該抵押權設定縱然存在，也不能作為其他後面發生
      之債權之擔保，故訴請塗銷（B事件一審卷第81至87頁）
      ，經原法院以107年度訴字第137號判決駁回其請求，其提
      起上訴後，於B事件二審程序捨棄前述先位聲明之請求，
      僅請求前述第二備位聲明中之分配表異議之訴部分（B事
      件108年度上字第24號卷第62頁反面、第63頁正反面），
      應認其係就前述先位聲明全部及第一備位聲明、第二備位
      聲明中與先位聲明相同者撤回起訴，是上訴人於B事件一
      審判決後，已就請求塗銷編號②、④土地之抵押權部分撤回
      起訴，堪予認定。而上訴人於本件係主張系爭抵押權無擔
      保之債權存在，被上訴人應塗銷編號②、④土地所設定之抵
      押權登記，與其於B事件之主張互為比對，核屬同一當事
      人就同一訴訟標的之法律關係，求為相同之判決，二者屬
      同一事件，則上訴人就此部分再行起訴，已違反民事訴訟
      法第249條第1項第7款規定，其此部分之請求，自不合法
      ，應予駁回。
　　⒊編號③土地已於系爭執行事件中由訴外人即共有人李明禮優
      先承買，經原法院發給權利移轉證明書，並經屏東縣屏東
      地政事務所塗銷該土地上之抵押權等情，業經本院核閱系
      爭執行事件卷無訛（系爭執行事件卷二第305至309頁、卷
      三第1至12、39頁），編號③土地上之抵押權既已塗銷，上
      訴人已無從再訴請被上訴人塗銷，是上訴人請求被上訴人
      塗銷編號③土地之抵押權部分，即屬無據。
  ㈢上訴人請求確認被上訴人就編號②、③、④土地設定600萬元抵
    押權所擔保之債權不存在部分：　　
　  ⒈按確定判決之既判力，固以訴訟標的經表現於主文判斷事
      項為限，判決理由並無既判力，但法院於判決理由中，就
      訴訟標的以外，當事人主張之重要爭點，本於當事人辯論
      之結果已為判斷時，對此重要爭點所為之判斷，除有顯然
      違背法令，或當事人已提出新訴訟資料，足以推翻原判斷
      之情形外，應解為在同一當事人就該已經法院判斷之重要
      爭點，不得作相反之主張或判斷，始符民事訴訟上誠信原
      則。
　  ⒉關於系爭抵押權所擔保之債權是否存在、系爭協議書所載
      債權是否為系爭抵押權所擔保之債權，乃A事件訴訟之重
      要爭點，A事件一、二審判決依兩造所提證據資料及辯論
      結果，認定：李重德於85年間向鄭黃桃等4人借款500萬元
      ，約定按月收取2.5%之利息，並以編號①、②、③、④土地設
      定600萬元抵押權（即系爭抵押權），李重德出於自由意
      志，於89年11月8日與鄭黃桃4人簽訂系爭協議書，約明李
      重德原積欠鄭黃桃4人之500萬元債務，經協商由李重德以
      編號①之土地讓與鄭黃桃4人以抵償部分債務，經抵償後鄭
      黃桃4人對李重德之債權餘額為220萬元，原債權已因李重
      德於89年11月8日簽立系爭協議書清償280萬元，並承認尚
      積欠220萬元而時效中斷，被上訴人之上開220萬元債權未
      罹於時效，且被上訴人自85年至89年就500萬元債權所收
      取高過年息20%部分之利息，係上訴人任意給付，經鄭黃
      桃4人收受，不得謂係不當得利而請求返還，上訴人據此
      而認所積欠之220萬元債務已因之清償，不足採信，此外
      ，上訴人迄未能證明已清償系爭協議書所載剩餘債務220
      萬元，系爭協議書所載鄭黃桃4人對李重德之220萬元債權
      既未獲清償，該債權仍屬系爭抵押權所擔保之主債權等情
      ，有A事件判決書在卷可稽（本院卷一第339至345頁）。
　　⒊又關於系爭協議書有無約定違約金及系爭抵押權擔保範圍
      有無包括違約金部分，為B事件訴訟之重要爭點，B事件判
      決依兩造所提證據資料及辯論結果，認定：系爭協議書載
      有李重德未償借款餘額，並重新約定利息，惟全無違約金
      之記載，可認系爭協議書未約定違約金，系爭抵押權設定
      契約書之記載，僅能證明李重德於85年間向鄭黃桃4人借
      款時，雙方有約定違約金，惟其等嗣後簽訂系爭協議書，
      約定債權債務範圍及償還方式，未再約定違約金，亦無保
      留原約定違約金之記載，顯已免除違約金債務，依抵押權
      成立之從屬性，系爭抵押權設定契約書所載違約金，失所
      附麗，系爭抵押權所擔保債權不包括違約金等情，有B事
      件判決書在卷可稽（本院卷一第347至351、369至372頁）
      。
　  ⒋經核A事件判決已認定系爭協議書內所載債權本金部分220
      萬元為系爭抵押權所擔保之債權，B事件判決則認定系爭
      抵押權所擔保之債權未包括違約金，而上開判斷並無顯然
      違背法令之情形，且兩造於本件訴訟中並未提出其他足以
      推翻該判斷之新訴訟資料，依上開說明，A、B事件判決就
      上開爭點之判斷，於本件即有爭點效之適用，兩造不得再
      為相反之主張，本院亦不得作相異之判斷。是以，上訴人
      主張系爭協議書所載220萬元債權非系爭抵押權所擔保之
      債權云云，委無足採，其主張違約金非系爭抵押權所擔保
      之債權等語，則屬可採。
　　⒌再者，依系爭協議書第3條約定，上訴人就未償借款餘額22
      0萬元應按月給付依年息9%計算之利息（原審卷一第67頁
      ），而該筆220萬元屬系爭抵押權所擔保之債權，已如前
      述，且依系爭協議書第1條約定，可知鄭黃桃4人與李重德
      係因協議由李重德以編號①之土地讓與鄭黃桃4人以抵償部
      分系爭抵押權所擔保之原債權，李重德未償債務始剩餘22
      0萬元，雙方進而約定李重德應給付以年息9%計算之利息
      ，此利息應認屬系爭抵押權擔保之範圍。又系爭分配表迄
      今尚未分配予被上訴人，被上訴人於系爭執行事件中，對
      於系爭分配表所載得受分配款之利息起算日為99年5月26
      日起一節，並未聲明異議，業經本院調取系爭執行事件卷
      核閱屬實，且上訴人未提出證據證明有何清償或其他消滅
      該債權之事由，則系爭抵押權所擔保之債權尚有本金220
      萬元及自99年5月26日起至清償日止按年息9%計算之利息
      未獲清償，堪予認定。從而，上訴人請求確認被上訴人就
      編號②、③、④土地設定之系爭抵押權所擔保之債權於超過2
      20萬元及自99年5月26日起至清償日止按年息9%計算之利
      息部分不存在，即屬有據，逾此範圍之請求，則屬無據。
六、綜上所述，上訴人請求確認被上訴人就編號②、③、④土地設
    定之系爭抵押權所擔保之債權於超過220萬元及自99年5月26
    日起至清償日止按年息9%計算之利息部分不存在，為有理由
    ，應予准許，逾此範圍之確認之訴，為無理由，應予駁回。
    上訴人依民法第767條第1項中段、強制執行法第14條第2項
    規定，請求被上訴人塗銷編號②、④土地之抵押權設定登記及
    撤銷系爭執行事件之執行程序，違反民事訴訟法第249條第1
    項第6、7款規定，其起訴不合法，亦應予駁回。原審就上開
    應予准許部分，為上訴人敗訴之判決，尚有未洽，上訴意旨
    指摘原判決此部分不當，求予廢棄改判，為有理由，爰由本
    院廢棄改判如主文第二項所示。至於上開不應准許部分，原
    審為上訴人敗訴之判決，並無不合，上訴論旨指摘原判決此
    部分不當，求予廢棄改判，為無理由，應駁回上訴。另上訴
    人追加請求被上訴人塗銷編號③土地之抵押權設定登記部分
    ，為無理由，應併予駁回。本件事證已臻明確，兩造其餘之
    攻擊或防禦方法及所用之證據，經本院斟酌後，認為均不足
    以影響本判決之結果，爰不逐一論列，附此敘明。
七、據上論結，本件上訴為一部有理由、一部無理由，追加之訴
    為無理由，依民事訴訟法第450條、第449條第1項、第79條
    、第85條第1項前段，判決如主文。
中　　華　　民　　國　　111 　年　　4 　　月　　27　　日
                            民事第六庭   
                                審判長法  官  魏式璧
                                      法  官  賴文姍
                                      法  官  黃悅璇
以上正本證明與原本無異。
如對本判決上訴，須於判決送達後20日內向本院提出上訴狀，其
未表明上訴理由者，應於上訴後20日內向本院提出上訴理由書（
均須按他造當事人之人數附繕本）。
上訴時應提出委任律師或具有律師資格之人之委任狀，並依附註
條文規定辦理。如委任律師提起上訴者，應一併繳納上訴審裁判
費。
中　　華　　民　　國　　111 　年　　4 　　月　　27　　日
                                      書記官  黃楠婷
附註：
民事訴訟法第466 條之1 ：
對於第二審判決上訴，上訴人應委任律師為訴訟代理人，但上訴
人或其法定代理人具有律師資格者，不在此限。
上訴人之配偶、三親等內之血親、二親等內之姻親，或上訴人為
法人、中央或地方機關時，其所屬專任人員具有律師資格並經法
院認適當者，亦得為第三審訴訟代理人。
第1 項但書及第2 項情形，應於提起上訴或委任時釋明之。

附表
編號          坐落地號 所有權應有部分 現所有權人  ① 屏東縣○○鄉○○段000地號      全部   ② 屏東縣○○鄉○○段0000地號       2/3 鄭志敏、李重德應有部分各為1/3  ③ 屏東縣○○鄉○○段0000地號       2/3 同上  ④ 屏東縣○○鄉○○段0000地號      10/60 李重德所有